臺灣高等法院民事判決
109年度上易字第886號
上  訴  人  玉山商業銀行股份有限公司


法定代理人  黃男州  
訴訟代理人  劉冠甫  
            游儒顯  
被 上訴 人  洪偵禎  

訴訟代理人  陳鴻興律師
上列當事人間請求債務人異議之訴事件，上訴人對於中華民國10
9年6月20日臺灣臺北地方法院109年度訴字第1886號第一審判決
提起上訴，本院於109年10月20日言詞辯論終結，判決如下：
    主      文
原判決關於撤銷臺灣臺北地方法院一０八年度司執字第一三八七０
四號清償債務強制執行事件，對被上訴人所為違約金新臺幣貳萬
伍仟肆佰柒拾肆元之強制執行程序部分，暨訴訟費用之裁判均廢
棄。
上開廢棄部分，被上訴人在第一審之訴駁回。
其餘上訴駁回。
第一、二審訴訟費用由被上訴人負擔百分之二，餘由上訴人負擔
。
    事實及理由
一、上訴人法定代理人原為曾國烈，於民國109年6月29日變更為
    黃男州，業據其具狀聲明承受訴訟，並提出公司變更登記表
    為憑（見本院卷第79至83頁），核無不合，應予准許。
二、被上訴人主張：伊前向上訴人借款新臺幣(下同)367萬5,603
    元未清償，上訴人於88年間向臺灣板橋地方法院（現已改制
    為臺灣新北地方法院，下稱新北地院）聲請核發88年度促字
    第21099號支付命令(下稱系爭支付命令)，持以向新北地院
    聲請強制執行，經該院以88年度司執字第9647號強制執行而
    受償361萬4,973元，尚餘51萬6,287元及自89年3月24日起至
    清償日止，按年利率5.075％計算之利息，另自89年4月25日
    起至清償日止，逾期6個月以內按原利率10％，逾期超過6個
    月按原利率20％計算之違約金未清償。嗣因上訴人於93年間
    持系爭支付命令對伊執行無結果，經新北地院於93年10月4
    日核發93年度司執字第31477號債權憑證（下稱系爭債權憑
    證）。上訴人遲至108年12月20日，復執系爭債權憑證向原
    法院聲請強制執行，經原法院108年度司執字第138704號清
    償債務強制執行事件（下稱系爭執行事件）受理在案。惟系
    爭債權憑證所載債權(下稱系爭債權)已罹於民法第125條規
    定之時效，伊依強制執行法第14條第1項規定提起債務人異
    議之訴，請求撤銷系爭執行事件之強制執行程序等語。並聲
    明：系爭執行事件之強制執行程序應予撤銷。原審為被上訴
    人全部勝訴之判決，上訴人不服，提起上訴，被上訴人答辯
    聲明：上訴駁回。
三、上訴人則以：雖系爭債權中本金及利息請求權已罹於時效，
    但違約金因陸續發生，係有別於本金債權之獨立債權，並未
    罹於時效等語，資為抗辯。並上訴聲明：㈠原判決廢棄。㈡被
    上訴人在第一審之訴駁回。
四、查上訴人於88年間向新北地院聲請核發系爭支付命令，並執
    以向新北地院聲請強制執行受償361萬4,973元，尚餘51萬6,
    287元及自89年3月24日起至清償日止，按年利率5.075％計算
    之利息，暨自89年4月25日起至清償日止，逾期6個月以內按
    原利率10％，逾期超過6個月按原利率20％計算之違約金未清
    償，並經新北地院於93年10月4日核發系爭債權憑證。上訴
    人於108年12月20日執系爭債權憑證向原法院聲請強制執行
    ，經原法院以系爭執行事件受理在案等情，有系爭債權憑證
    、原法院108年12月25日北院忠108司執荒字第138704號執行
    命令及強制執行聲請狀在卷可稽（見原審卷第15至27頁、本
    院卷第53至54頁），且為兩造所不爭執，自堪信為真實。
五、按請求權因15年間不行使而消滅；時效完成後，債務人得拒
    絕給付，民法第125條本文、第144條第1項分別定有明文。
    是消滅時效完成，債務人取得拒絕給付之抗辯權，一經行使
    抗辯權，該當請求權即歸於消滅。又從權利以主權利之存在
    為前提，原則上與主權利同其命運，故主權利之移轉或消滅
    ，其效力原則上及於從權利。債權請求權如已罹於時效而消
    滅，則其利息請求權，雖尚未罹於時效，亦應隨同消滅，此
    觀民法第146條之規定甚明。且此從權利包括已屆期及未屆
    期之遲延利息在內，此觀該條文立法理由：「謹按權利有主
    從之別，從權利之時效，雖未完成，而主權利既因時效而消
    滅，則從權利亦隨之消滅，此蓋以從隨主之原則也」即明。
    至違約金之約定，為當事人約定於債務不履行時，債務人應
    支付之懲罰金或損害賠償之預定，以確保債務之履行為目的
    ，即使原本債權已罹於時效，但於債務人為時效抗辯前，其
    違約債權仍陸續發生，而違約金債權並非民法第146條所稱
    之從權利，其請求權與原本請求權各自獨立，消滅時效亦分
    別起算，亦非定期給付之債務，與民法第126條所規定之性
    質不同，其時效為15年，故原本請求雖已罹於消滅時效，已
    發生之違約金請求並不因而隨同消滅（最高法院69年度台上
    字第4163號判決意旨、99年度第5次民事庭會議決議、107年
    度第3次民事庭會議決議參照）。經查：
　㈠上訴人於108年12月20日執系爭債權憑證向原法院聲請強制執
    行，被上訴人則於109年3月27日提起本件訴訟並為時效抗辯
    （見原審卷第9頁），上訴人復不爭執其自93年10月4日取得
    系爭債權憑證後至108年12月20日期間，未曾對被上訴人聲
    請強制執行或為中斷時效之作為（見原審卷第46頁），則系
    爭債權本金已因時效完成而消滅，屬於從權利之利息請求權
    ，亦因被上訴人行使時效抗辯權而一併歸於消滅，此亦為上
    訴人所不爭執（見本院卷第68頁）。是被上訴人拒絕給付此
    部分請求，其請求撤銷系爭執行事件關於本金、利息債權部
    分之強制執行程序，即屬可採。
　㈡又本件違約金約定，係以債務人未依約清償本金、利息債務
    時，依債務人遲延日數按約定比率計算遲延後應賠償金額，
    核屬遲延損害賠償性質，揆之前揭說明，乃與原本請求權各
    自獨立，消滅時效亦分別計算之違約金債權，故於被上訴人
    為時效抗辯前，系爭債權憑證之違約債權仍陸續發生，且以
    違約金債權時效15年計算，於上訴人聲請強制執行中斷時效
    重行起訴之日起回溯計算15年內（即自93年12月21日起）之
    違約金債權，均尚未罹於時效，上訴人自仍得持系爭債權憑
    證對被上訴人強制執行。依兩造不爭執系爭債權之違約金請
    求自93年12月21日計至被上訴人行使時效抗辯之109年3月27
    日止金額為8萬55元（計算式詳如附表編號四、五所示），
    迄本件言詞辯論終結前，上訴人就此部分債權已受償5萬4,5
    81元，尚餘2萬5,474元未受償等情（見本院卷第91、118頁
    ），則被上訴人請求撤銷系爭執行事件，關於尚未清償之違
    約金債權2萬5,474元之強制執行程序部分，即非可採。
六、綜上所述，被上訴人依強制執行法第14條第1項規定，請求
    撤銷關於原法院108年度司執字第138704號清償債務強制執
    行事件，對被上訴人所為超過違約金2萬5,474元之強制執行
    程序部分，為有理由，應予准許；逾此所為請求，為無理由
    ，不應准許。原審就上開不應准許部分，為上訴人敗訴之判
    決，自有未洽。上訴意旨指摘原判決此部分不當，求予廢棄
    ，為有理由，爰由本院廢棄改判如主文第二項所示。至於上
    開應准許部分，原審為上訴人敗訴之判決，並無不合。上訴
    人仍執陳詞，指摘原判決此部分不當，求予廢棄改判，為無
    理由，應駁回其上訴。
七、本件事證已臻明確，兩造其餘攻擊防禦方法及所提證據，經
    本院審酌後，認均不足以影響判決之結果，爰不逐一詳予論
    駁，併此敘明。
八、據上論結，本件上訴為一部有理由，一部無理由，依民事訴
    訟法第450條、第449條第1項、第79條，判決如主文。
中　　華　　民　　國　　109 　年　　11　　月　　3 　　日
                      民事第四庭   
                        審判長法  官  傅中樂
                              法  官  趙伯雄
                              法  官  管靜怡 
正本係照原本作成。
兩造均不得上訴。
中　　華　　民　　國　　109 　年　　11　　月　　3 　　日

　　　    　　　　　　　　　　書記官  蕭進忠
　　　　　　　　　　　　　　　　　　　　　　　　　
附表：
編號 項目 金額 期間  天數 年利率    起息日 訖息日   一 剩餘本金 516,287元     二 利息  89年3月24日 至清償日止  5.075％ 三 違約金㈠  89年4月25日 93年12月20日  逾期6個月以內者，按利率0.5075％，逾期超過6月部分，按利率1.015％計算 四 違約金㈡ 78,648元 93年12月21日 108年12月20日 5478天 1.0150％ 五 違約金㈢ 1,407元 108年12月21日 109年3月27日 98天 1.0150％ 六 違約金㈡與違約金㈢合計 80,055元 被上訴人於本件訴訟審理中繼續還款54,581元，尚剩餘違約金債權25,474元